【裁判字號】    99,訴,1255
【裁判日期】    990923
【裁判案由】    營利事業所得稅
【裁判全文】
臺北高等行政法院判決
                                      99年度訴字第1255號
                                      99年9月2日辯論終結
原      告  台力國際開發事業股份有限公司
代  表  人  甲○○
訴訟代理人  庚○○  ○○○
被      告  財政部臺北市國稅局
代  表  人  丙○○○○○○住同上
訴訟代理人  己○○
            戊○○
            丁○○（兼送達代收人）
上列當事人間營利事業所得稅事件，原告不服財政部中華民國99
年4 月15日台財訴字第09900033090 號訴願決定（案號：第0990
0268號），提起行政訴訟，本院判決如下：
    主  文
原告之訴駁回。
訴訟費用由原告負擔。
    事實及理由
一、事實概要：緣原告民國91及92年間取具非實際交易對象富陛
    興業有限公司（下稱富陛公司）等開立不實發票新臺幣（下
    同）30,940,499元申報扣抵銷項稅額1,547,026 元，經被告
    核定補徵營業稅額1,547,026 元及裁處罰鍰7,819,700 元，
    並據以核定補徵營利事業所得稅2,873,852 元及裁處罰鍰75
    ,400元，原告未於繳款書所載繳納期間屆滿翌日起算30日內
    申請復查，業告確定。嗣原告於97年10月30日具文被告，主
    張依據臺灣臺北地方法院（下稱臺北地院）96年1 月5 日95
    年度訴字第1612號刑事判決結果，原告實際並無逃漏營業稅
    及所得稅之情事，應將前開取得不實發票處原告逃漏稅捐之
    處分撤銷云云，案經被告以97年11月12日財北國稅信義營業
    字第0970024758號函（下稱被告97年11月12日函）復略以，
    系爭違章處分均已確定並移送執行等語，原告復於98年10月
    26日具文被告，申請依行政程序法第117 條規定撤銷前開97
    年11月12日函文，經被告以98年11月17日財北國稅信義營業
    字第0980025616號函（下稱被告98年11月17日函）復否准其
    申請。原告猶表不服，提起訴願，經遭訴願不受理，遂提起
    本件行政訴訟。
二、本件原告主張：
  (一)按「納稅義務人因稅捐稽徵機關適用法令錯誤、計算錯誤或
    其他可歸責於政府機關之錯誤，致溢繳稅款者，稅捐稽徵機
    關應自知有錯誤原因之日起2 年內查明退還，其退還之稅款
    不以5 年內溢繳者為限。」、「行政行為，非有正當理由，
    不得為差別待遇。」、「行政機關就該管行政程序，應於當
    事人有利及不利之情形，一律注意。」及「違法行政處分於
    法定救濟期間經過後，原處分機關得依職權為全部或一部之
    撤銷……。」、「本法第51條第1 款至第6 款之漏稅額，依
    左列規定認定之：二第5 款，以經主管稽徵機關查獲因虛報
    進項稅額而實際逃漏之稅款為漏稅額。」為稅捐稽徵法第28
    條第2 項、行政程序法第6 條、第9 條、第117 條第1 項前
    段及加值型及非加值型營業稅法施行細則（下稱營業稅法施
    行細則）第52條第2 項第2 款所明定。次按「營業稅法第51
    條第5 款規定，納稅義務人虛報進項稅額者，除追繳稅款外
    ，按所漏稅額處5 倍至20倍罰鍰，並得停止其營業。依此規
    定意旨，自應以納稅義務人有虛報進項稅額，並因而逃漏稅
    款者，始得據以追繳稅款及處罰。」、「司法機關所為之確
    定判決其判決中已定事項若在行政上發生問題時則行政官署
    不可不以之為既判事項而從其判決處理此為行政權與司法權
    分立之國家一般通例」為司法院釋字第337 號解釋及改制前
    行政法院32年判字第18號判例等明定有案。
  (二)末按「……如虛報之進、銷項金額均相同，或進項金額小於
    銷項金額，因未逃漏實際交易之應納稅額，參照司法院大法
    官會議釋字第337 號解釋意旨，得免予補稅處罰。」、「關
    於營造廠商未實際承攬工程，將營造業登記證提供他人投標
    承攬工程，或代他人在建築申請書上蓋章表示承建，並代他
    人開立統一發票之案件，該營造廠商除仍應依本部79年8 月
    30 日 台財稅第78045846 1號函釋說明三規定辦理外，稽徵
    機關如查明並認定其有上開行為，且因此溢繳營業稅款者，
    准予核實退還。」、「主旨：……○○公司於87年8 月至88
    年6 月間涉嫌虛設行號所核定漏報銷售額補稅裁罰之處分，
    應否撤銷乙案……。說明：……二……本所業依財政部76年
    5 月6 日台財稅第7637376 號函釋規定撤銷原處分並註銷核
    定補徵稅額及漏稅額。」分別為財政部83年5 月24日台財稅
    第831648872 號函、88年4 月22日台財稅第881909197 號函
    （下稱財政部83年5 月23日函、財政部88年4 月22日函）及
    被告92年12月24日財北國稅士林營業字第0920207708號函（
    下稱被告92年12月24日函）所明釋。
  (三)原告於91年11月至92年5 月間，為虛增營業額，無交易事實
    ，向富陛公司等取得不實發票銷售額計30,940,499元，及虛
    開不實發票，業經臺灣臺北地方法院檢察署（下稱臺北地檢
    署）檢察官起訴，並經臺北地院95年度訴字第1612號刑事判
    決在案。原告於本案雖取具不實發票，虛報進項稅額，惟亦
    虛開發票，溢付銷項稅額，案關進銷行為實為相關，實際並
    無逃漏營業稅及所得稅之情事，是依首揭法令規定，被告應
    將系爭處分撤銷。
  (四)至被告98年11月17日函：「……貴公司既未於原處分調查時
    主張取得不實發票並虛開不實發票銷售額純為虛增營業額無
    交易事實，且臺灣臺北地方法院96年1 月5 日作成95年度訴
    字第1612號判決，貴公司遲至97年10月30日始具文向本所申
    請撤銷上開處分，未符前揭法令規定，是本所97年11月12日
    財北國稅信義營業字第0970024758號函復，尚無違誤。」云
    云。惟查，原告係由被告移送臺北地檢署偵辦發票虛進虛銷
    ，其判決結果必會通知被告，被告於接獲該判決結果後理應
    按稅捐稽徵法第28條第2 項規定，於知悉錯誤處分後2 年內
    ，按行政程序法第117 條第1 項規定更正其處分，並撤銷系
    爭處分。被告自臺北地院96年1 月5 日作成95年度訴字第16
    12號判決後，至原告97年10月30日向被告申請撤銷系爭處分
    前，被告皆未依法更正系爭處分，被告顯有行政怠惰之責，
    原告為維護權益自行向被告申請撤銷系爭處分，尚無行政程
    序法之時間限制等情。
  (五)聲明求為判決：訴願決定、原處分均撤銷；訴訟費用由被告
    負擔。
三、被告抗辯則以：
  (一)按「第1 項所稱確定，係指左列各種情形：一經稅捐稽徵機
    關核定之案件，納稅義務人未依法申請復查者。二經復查決
    定，納稅義務人未依法提起訴願者。三經訴願決定，納稅義
    務人未依法提起再訴願者。四經再訴願決定，納稅義務人未
    依法提起行政訴訟者。五經行政訴訟判決者。」、「納稅義
    務人對於核定稅捐之處分如有不服，應依規定格式，敘明理
    由，連同證明文件，依左列規定，申請復查：一依核定稅額
    通知書所載有應納稅額或應補徵稅額者，應於繳款書送達後
    ，於繳納期間屆滿翌日起算30日內，申請復查。二依核定稅
    額通知書所載無應納稅額或應補稅額者，應於核定稅額通知
    書送達後30日內，申請復查。」為稅捐稽徵法第34條第2 項
    及第35條第1 項所明定。次按「違法行政處分於法定救濟期
    間經過後，原處分機關得依職權為全部或一部之撤銷；其上
    級機關，亦得為之。但有下列各款情形之一者，不得撤銷︰
    一撤銷對公益有重大危害者。二受益人無第119 條所列信賴
    不值得保護之情形，而信賴授予利益之行政處分，其信賴利
    益顯然大於撤銷所欲維護之公益者。」、「行政處分於法定
    救濟期間經過後，具有下列各款情形之一者，相對人或利害
    關係人得向行政機關申請撤銷、廢止或變更之。但相對人或
    利害關係人因重大過失而未能在行政程序或救濟程序中主張
    其事由者，不在此限。一具有持續效力之行政處分所依據之
    事實事後發生有利於相對人或利害關係人之變更者。二發生
    新事實或發現新證據者，但以如經斟酌可受較有利益之處分
    者為限。三其他具有相當於行政訴訟法所定再審事由且足以
    影響行政處分者。前項申請，應自法定救濟期間經過後3 個
    月內為之；其事由發生在後或知悉在後者，自發生或知悉時
    起算，但自法定救濟期間經過後已逾5 年者，不得申請。」
    為行政程序法第117 條及第128 條所規定。又「按行政程序
    法第128 條規定：『行政處分於法定救濟期間經過後，具有
    下列各款情形之一者，相對人或利害關係人得向行政機關申
    請撤銷、廢止或變更之。……前項申請，應自法定救濟期間
    經過後3 個月內為之；其事由發生在後或知悉在後者，自發
    生或知悉時起算。但自法定救濟期間經過後已逾5 年者，不
    得申請。』其所稱『法定救濟期間經過後』，係指行政處分
    因法定救濟期間經過後，不能再以通常之救濟途徑，加以撤
    銷或變更，而發生形式確定力者而言。……」為法務部91年
    2 月25日法律字第0090047973號函（下稱法務部91年2 月25
    日函）所明釋。
  (二)再按「提起訴願，依訴願法第1 條規定，以有行政處分存在
    為前提，行政處分之定義，同法第2 條亦有明文規定。行政
    法院62年度裁字第41號判例：『官署所為單純的事實敘述或
    理由說明，並非對人民之請求有所准駁，既不因該項敘述或
    說明而生法律上之效果，非訴願法上之行政處分，人民對之
    提起訴願，自非法之所許。』，係前開訴願法條文之當然詮
    釋，與憲法第16條並無牴觸。」司法院釋字第230 號解釋闡
    明有案。本件原告據以提起訴願之被告所屬信義稽徵所97年
    11月12日函復，其內容僅係該所對原告97年10月30日申請撤
    銷91及92年度營業稅、營利事業所得稅之核定及裁罰處分，
    函復以系爭違章處分均已確定並移送執行等情，核其性質屬
    單純事實敘述，並非對原告有所處分，亦不因該函之說明而
    發生具體之法律上效果，或造成其權利或利益之損害，自非
    訴願法所稱之行政處分；嗣原告98年10月26日向被告所屬信
    義稽徵所提出復查申請，請求依行政程序法第117 條規定撤
    銷前開97年11月12日函復，雖經該所98年11月17日函復略以
    ，原告申請撤銷91及92年度營業稅及營利事業所得稅違章處
    分，未符行政程序法第128 條規定，是前開97年11月12日函
    復，尚無違誤等語，惟前開97年11月12日函復係屬單純事實
    敘述，非屬訴願法所稱之行政處分，已如前述，從而，被告
    98年11月17日函復不論其用語為何，亦非訴願法所稱之行政
    處分。則原告對之提起訴願，揆諸首揭規定，程序即有未合
    。
  (三)另按行政程序法第117 條規定係原處分機關或其上級機關，
    對於「違法行政處分於法定救濟期間經過後」，在沒有該條
    但書之情形下，得依職權為全部或一部之撤銷；該條並未賦
    與行政處分相對人或利害關係人有請求原處分機關或其上級
    機關撤銷該違法行政處分之公法上請求權，故行政處分相對
    人或利害關係人依該條規定請求原處分機關或其上級機關撤
    銷違法行政處分時，僅係促請原處分機關或其上級機關注意
    是否依職權發動調查原處分是否違法，而原處分機關或其上
    級機關是否依職權發動調查，乃委諸原處分機關或其上級機
    關之裁量，至於原處分之相對人或利害關係人對原處分機關
    或其上級機關是否依職權發動調查，既無權請求作為之餘地
    ，則原處分機關或其上級機關對於行政處分相對人或利害關
    係人依該條規定請求所為之回覆，無論其用語為何，均未對
    原處分之相對人或利害關係人發生規制性之法律上效果而對
    其法律上之權益產生新的損害，致其有利用「訴願」制度尋
    求保護之必要，則原告98年10月26日訴請依行政程序法第11
    7 條規定撤銷前開97年11月12日函復，雖經被告98年11月17
    日函復以未符合行政程序法第128 條規定為由，而未就其不
    適用行政程序法第117 條規定之原因予以論述，惟核其結果
    並無二致，併予敘明。
  (四)關於原告如依行政程序法第128 條規定申請撤銷原核定稅捐
    處分，是否符合法定期間要件乙節，經查確已逾法定申請期
    間：系爭91及92年度營業稅及營利事業所得稅事件共6 件【
    管理代號（處分書編號）、限繳日期及申請復查截止日分別
    為：1.A030040Z0000000000000000（Z0000000000000）／95
    年10月18日至95年10月27日／95年11月26日；2.A030040Z00
    00000000000000（Z0000000000000）／94年7 月21日至94年
    7 月30日／94年8 月29日；3.A030040Z0000000000000000（
    A1Z00000000000）／95年10月18日至95年10月27日／95 年
    11月26日；4.A030040Z0000000000000000（Z0000000000000
    ）／95年10月18日至95年10月27日／95年11月26日；5.A030
    035Z0000000000000000／95年5 月16日至95年5 月25日／95
    年6 月24日；6.A030035Z0000000000000000（Z00000000000
    00）／95年4 月6 日至95年4 月15日／95年5 月15日】，查
    該6 件稅捐處分原告除均未依法申請復查外，且自法定救濟
    期間經過後，原告於97年10月30日申請撤銷上開系爭稅捐處
    分，早已逾3 個月以上。雖臺北地院95年度訴字第1612號刑
    事判決於96年1 月5 日作成，惟原告之營業狀況及進銷貨情
    形為其知曉及掌控，是否有「虛進虛銷」情事，原告豈有不
    知之理，原告未於行政程序或救濟程序中即時主張該事由，
    日後始稱「虛進虛銷」事實為知悉在後，顯不合理。是以，
    縱原告主張係依行政程序法第128 條申請撤銷行政處分，亦
    與該法條申請要件不符。
  (五)至原告所稱本件系爭稅捐事件裁處部分違反「一行為不二罰
    」乙節，經查臺北地院95年度訴字第1612號判決係以商業實
    際負責人為處罰之主體，而本件系爭稅捐事件裁處部分之主
    體為公司，二者處罰主體既有不同，當無行政罰法上同一人
    不能以同一行為而受二次以上處罰之「一行為不二罰」原則
    之適用（法務部96年3 月27日法律決字第0960005858號函參
    照），是以，本件系爭稅捐事件裁處部分並未違反「一行為
    不二罰」原則。
  (六)聲明求為判決：駁回原告之訴；訴訟費用由原告負擔。
四、兩造之爭點為原告是否有權主張依行政程序法第117 條要求
    被告依職權撤銷前所為課稅處分。原告依行政程序法第128
    提出申請是否適法有據等問題。
五、經查：
  (一)本件原告91及92年間取具非實際交易對象富陛公司等開立不
    實發票30,940,499元申報扣抵銷項稅額1,547,026 元，經被
    告核定補徵營業稅額1,547,026 元及裁處罰鍰7,819,700 元
    ，並據以核定補徵營利事業所得稅2,873,852 元及裁處罰鍰
    75,400元，原告未於繳款書所載繳納期間屆滿翌日起算30日
    內申請復查，業告確定。嗣原告於97年10月30日具文被告，
    主張依據臺北地院96年1 月5 日95年度訴字第1612號刑事判
    決結果，原告實際並無逃漏營業稅及所得稅之情事，應將前
    開取得不實發票處原告逃漏稅捐之處分撤銷云云，經被告以
    97年11月12日函復略以，系爭違章處分均已確定並移送執行
    等語，原告復於98年10月26日具文被告，申請依行政程序法
    第117 條規定撤銷前開97年11月12日函文，經被告以98年11
    月17日函復：「……說明二……為行政程序法第128 條所明
    定。三……貴公司既未於原處分調查時主張取得不實發票並
    虛開不實發票銷售額純為虛增營業額無交易事實，且臺灣臺
    北地方法院96年1 月5 日作成95年度訴字第1612號判決，貴
    公司遲至97年10月30日始具文向本所申請撤銷上開處分，未
    符前揭法令規定，是本所97年11月12日財北國稅信義營業字
    第0970024758號函復，尚無違誤。……。」等語。原告不服
    被告97年11月12日函及被告98年11月17日函，提起訴願，經
    遭訴願不受理決定等情，為兩造所不爭，復有被告97年11月
    12日函、被告98年11月17日函等附原處分卷可參。原告仍不
    服，提起本件行政訴訟，主張其依行政程序法第117 條及12
    8 條為本件請求云云。
  (二)按「違法行政處分於法定救濟期間經過後，原處分機關得依
    職權為全部或一部之撤銷；其上級機關，亦得為之。但有下
    列各款情形之一者，不得撤銷︰一撤銷對公益有重大危害者
    。二受益人無第119 條所列信賴不值得保護之情形，而信賴
    授予利益之行政處分，其信賴利益顯然大於撤銷所欲維護之
    公益者。」行政程序法第117 條定有明文。查依上揭規定可
    知，原處分機關或其上級機關，對於「違法行政處分於法定
    救濟期間經過後」，在沒有該條但書之情形下，得依職權為
    全部或一部之撤銷；該條並未賦與行政處分相對人或利害關
    係人有請求原處分機關或其上級機關撤銷該違法行政處分之
    公法上請求權，故行政處分相對人或利害關係人依該條規定
    請求原處分機關或其上級機關撤銷違法行政處分時，僅係促
    請原處分機關或其上級機關注意是否依職權發動調查原處分
    是否違法，而原處分機關或其上級機關是否依職權發動調查
    ，乃委諸原處分機關或其上級機關之裁量，至於原處分之相
    對人或利害關係人對原處分機關或其上級機關是否依職權發
    動調查，既無權請求作為之餘地，則原處分機關或其上級機
    關對於行政處分相對人或利害關係人依該條規定之請求所為
    之回覆，無論其用語為何，均未對原處分之相對人或利害關
    係人發生規制性之法律上效果而對其法律上之權益產生新的
    損害，因此，原告要求被告依行政程序法第117 條規定，職
    權撤銷前所為之課稅處分。被告以97年11月12日函及98年11
    月17日函就行政程序法第117 條部分，否准原告之申請，並
    未對原告產生規制性之法律上效果，即非行政處分，訴願決
    定就此部分認上揭函文，並非行政處分予以不受理決定，並
    無違誤，原告復提起本件行政訴訟，核屬不合法應予駁回。
  (三)原告復於本件訴訟中主張其並依據行政程序法第128 條請求
    云云。惟「行政處分於法定救濟期間經過後，具有下列各款
    情形之一者，相對人或利害關係人得向行政機關申請撤銷、
    廢止或變更之。但相對人或利害關係人因重大過失而未能在
    行政程序或救濟程序中主張其事由者，不在此限。一具有持
    續效力之行政處分所依據之事實事後發生有利於相對人或利
    害關係人之變更者。二發生新事實或發現新證據者，但以如
    經斟酌可受較有利益之處分者為限。三其他具有相當於行政
    訴訟法所定再審事由且足以影響行政處分者。前項申請，應
    自法定救濟期間經過後3 個月內為之；其事由發生在後或知
    悉在後者，自發生或知悉時起算，但自法定救濟期間經過後
    已逾5 年者，不得申請。」行政程序法第128 條定有明文。
    本件原告固提出臺北地院95年度訴字第1612號刑事判決為本
    件主張云云。然查本件原告爭執之系爭91及92年度營業稅及
    營利事業所得稅6 件稅捐處分，原告均未於法定期限內依法
    申請復查，且原告於97年10月30日申請撤銷上開系爭稅捐處
    分，早已逾法定救濟期間經過3 個月以上，原告亦自承被告
    主張原告知悉這一點，如果按照行政程序法第128 條的話，
    確實時間已經過了等語（參見本院卷第77頁），難認原告符
    合行政程序法第128 條得請求行政程序重開之情形。另查原
    告於本件申請時提出之臺北地院95年度訴字第1612號刑事判
    決日期固為96年1 月5 日，惟原告對於其公司之營業狀況及
    進銷貨情形為其知曉及掌控，是否有「虛進虛銷」情事，豈
    有不知之理，原告未於行政程序或救濟程序中即時主張該事
    由，日後始稱「虛進虛銷」事實為知悉在後，顯不合理。且
    縱原告主張其知悉在後云云，參諸原告所提出之上揭刑事判
    決日期觀之，其於本件97年10月30日提出申請時，亦顯逾上
    揭行政程序法第128 條第2 項所定之知悉時起算之3 個月之
    期間，與該法條申請要件不符。是被告98年11月17日函復原
    告不符合行政程序法第128 條規定（實質即係否准原告此部
    分之申請），亦無違誤。訴願決定就此部分未予實體審究，
    僅以程序駁回，雖有未洽，但其結論仍無二致，應予維持。
    原告徒執前詞，訴請如聲明所示，為無理由，應予駁回。
  (四)至原告主張系爭稅捐事件處分違反「一行為不二罰」云云，
    然查臺北地院95年度訴字第1612號判決係以商業實際負責人
    為處罰之主體，而本件系爭稅捐事件裁處部分之主體為公司
    ，二者處罰主體既有不同，當無行政罰法上同一人不能以同
    一行為而受二次以上處罰之「一行為不二罰」原則之適用，
    是原告此項主張亦顯不足採。
  (五)綜上，原告就關於依行政程序法第117 條提起撤銷訴訟部分
    ，其訴不合法，原應以裁定駁回，然為求訴訟經濟，本院就
    其依行政程序法第128 條規定提起本件訴訟部分，併以程序
    較嚴謹之判決程序駁回，附此明。
  (六)本件事證已臻明確，兩造其餘之主張及陳述，與判決結果不
    生影響，無庸一一論列，併予明。
六、據上論結，本件原告之訴為一部不合法，一部無理由，依行
    政訴訟法98條第1 項前段，判決如主文。
中    華    民    國    99    年    9     月    23    日
                   臺北高等行政法院第四庭
                             審判長法  官  黃本仁
                                   法  官  林妙黛
                                   法  官  陳秀
上為正本係照原本作成。
如不服本判決，應於送達後20日內，向本院提出上訴狀並表明上
訴理由，如於本判決宣示後送達前提起上訴者，應於判決送達後
20日內補提上訴理由書（須按他造人數附繕本）。
中    華    民    國    99    年    9     月    23    日
                                   書記官  楊子鋒

司法院資訊處製作；財團法人民間司法改革基金會備份。
